臺灣彰化地方法院刑事判決　　　　　　　 96年度易字第370號
公　訴　人　臺灣彰化地方法院檢察署檢察官
被　　　告　乙○○
　　　　　　丙○○原名賴和籐.
　　　　　　　　　　巷1弄5號.
上列被告等因違反臺灣地區與大陸地區人民關係條例等案件，經
檢察官提起公訴（95年度偵字第5397號），本院判決如下：
    主  文
乙○○、丙○○均無罪。
    理  由
一、公訴意旨略以：
    被告乙○○係被告丙○○之表弟，明知大陸地區女子甲○○
    （共同被告，通緝中，俟到案後另案審結）並無結婚之真意
    而欲進入臺灣地區，乃以免費招待大陸旅遊24天為代價，安
    排丙○○擔任人頭，共同基於使甲○○非法進入臺灣地區之
    犯意聯絡，及與甲○○共同基於使公務員將不實事項登載於
    其所掌管公文書之概括犯意聯絡：
  (一)乙○○先於民國（下同）92年2月2日偕同丙○○前往大陸地
    區，同年月24日由丙○○擔任人頭丈夫，前往大陸地區福建
    省寧德巿與甲○○辦理公證結婚手續，並於同日取得福建省
    寧德巿公證處之結婚公證書。乙○○及丙○○取得上開不實
    之結婚公證書返臺後，即先於92年3月21日，持該不實之結
    婚公證書前往財團法人海峽交流基會辦理認證，取得該會之
    證明書，再於同年3月31日，由乙○○、丙○○共同持該不
    實之結婚公證書及財團法人海峽交流基金會之證明書等證件
    至彰化縣芳苑鄉戶政事務所，填具結婚登記申請書申請辦理
    結婚之戶籍登記，使承辦之公務員將「民國92年2月24日與
    大陸地區人民甲○○結婚」、「配偶甲○○」等不實之事項
    ，登載於其職務所掌之公文書（即戶籍謄本、戶口名簿）上
    ，並據以換發配偶欄載有甲○○之國民身分證，足以生損害
    於戶政事務所對戶政資料管理之正確性。
  (二)丙○○另於92年3月31日，持前開不實之結婚公證書前往彰
    化縣警察局二林分局填載不實之「大陸地區人民進入臺灣地
    區保證書」一紙予負責承辦之該管公務員，將「丙○○與甲○○係夫妻關係」之不實事項登載於公文書即該保證書之簽
    註意見欄上。足生損害於彰化縣警察局二林分局、彰化縣政
    府芳苑鄉戶政事務所對戶籍管理之正確性。
  (三)嗣乙○○再於同年4月3日持丙○○之委託書，填具「大陸地
    區人民進入臺灣地區旅行證申請書」，及檢具上開「大陸地
    區人民進入臺灣地區保證書」、戶籍謄本等資料，向內政部
    警政署入出境管理局以配偶來臺探親為由，申請大陸地區女
    子甲○○入境而行使之，致內政部警政署入出境管理局該管
    公務員不知有偽，而於職務上所掌之公文書即中華民國臺灣
    地區旅行證（92入出字第336063750號）上登載「探親」事
    由之不實事項，並據以核發甲○○之臺灣地區旅行證。
  (四)甲○○遂於92年7月4日持前開登載不實之中華民國臺灣地區
    旅行證等資料向不知情之我國桃園中正國際機場驗關人員行
    使，而利用不知情之公務員所核發之形式合法之不實文書，
    掩飾不法之方式，非法進入臺灣地區，足以生損害於入出境
    管理局對人民入出境管理之正確性。
  (五)92年7月4日甲○○入境後，由乙○○與不詳年籍姓名之成年
    女子一起接機載往丙○○位於彰化縣芳苑鄉○○村○○路○○段268巷1弄5號之住處，甲○○旋於92年7月25日離開並行
    蹤不明，迄95年1月17日中午12時30分許，丙○○向彰化縣
    警察局二林分局漢寶派出所申報大陸地區人民甲○○行方不
    明，始查悉上情。因認被告乙○○、丙○○均犯：刑法第
    216條、第214條之行使使公務員登載不實文書罪、臺灣地區
    與大陸地區人民關係條例第15條第1款、第79條第1項之非法
    使大陸地區人民非法進入臺灣地區罪嫌。
二、檢察官係以下列為證據：
  (一)被告丙○○於警詢自白及於偵查中之歷次供述。
  (二)被告乙○○於警詢時及偵查中之供述。
  (三)證人即二林分局漢寶派出所警員陳信原於偵查中之證述。
  (四)二林分局員警職務報告書1份及照片8張。
  (五)戶口名簿、結婚登記申請書、中華人民共和國福建省寧德市
    公證處之結婚公證書、委託書、大陸地區人民進入臺灣地區
    保證書、財團法人海峽交流基金會出具之「證明」、大陸地
    區人民明細資料表、大陸地區人民行方不明資料報表、受理
    大陸地區人民行方不明人口案件登記表、大陸地區同胞申請
    來台查詢、丙○○身份證正反面影本、內政部警政署入出境
    管理局函覆之甲○○大陸地區人民進入臺灣地區旅行證申請
    書等相關資料各乙份及出入境資料3份。
三、按刑事訴訟法第154條項規定：「被告未經審判證明有罪確
    定前，推定其為無罪。犯罪事實應依證據認定之，無證據不
    得認定犯罪事實。」此即為無罪推定原則及證據裁判原則。
    又檢察官對犯罪構成要件事實之舉證責任，應達到「無庸置
    疑」（Beyond a Reasonable Doubt）之程度，即必須說服
    裁判者至確信、無合理的懷疑其主張有可能不實之程度，始
    盡其舉證責任。亦即檢察官所提出之證據，不能產生合理懷
    疑被告可能是無辜受冤之人。我國實務代表見解如最高法院
    76年台上字第4986號判例：「認定犯罪事實所憑之證據，雖
    不以直接證據為限，間接證據亦包括在內；然而無論直接或
    間接證據，其為訴訟上之證明，須於通常一般之人均不致有
    所懷疑，而得確信其為真實之程度者，始得據為有罪之認定
    ，倘其證明尚未達到此一程度，而有合理之懷疑存在時，事
    實審法院復已就其心證上理由予以闡述，敘明其如何無從為
    有罪之確信，因而為無罪之判決，尚不得任意指為違法。」
    即為「無庸置疑」之最佳詮釋。又刑事訴訟法第156條第2項
    規定：「被告或共犯之自白，不得作為有罪判決之唯一證據
    ，仍應調查其他必要之證據，以察其是否與事實相符。」被
    告自白必須有其他補強證據足資佐證，始得為有罪判決。
四、經查：
  (一)被告乙○○、丙○○於本院審理時，堅決否認犯罪。被告
    乙○○辯稱：丙○○是我姑姑的兒子，姑姑與丙○○相依為
    命，丙○○又沒有老婆，必須每天照顧姑姑而無法去工作，
    經濟狀況不好，因為我小時候姑姑照顧我很多，我為了感念
    姑姑恩情，才提議由丙○○去大陸娶老婆，一方面可以照顧
    我姑姑，丙○○也可以去打工賺錢，改善家庭環境，所以當
    初丙○○結婚的錢新臺幣12萬元（含機票及聘金）是我幫他
    出的，回臺灣後他有分三次還錢給我，我認為丙○○是真結
    婚。被告丙○○辯稱：我是花12萬元與甲○○真結婚，我
    94年12月6日還有登報紙警告甲○○趕快回來，我並不是假
    結婚等語。
  (二)本案無法證明被告二人有辦理假結婚之動機：
    檢察官指稱被告丙○○辦假結婚的動機是貪圖「免費大陸旅
    遊24天」，然被告丙○○已否認此事，並辯稱自己92年初結
    婚時經濟狀況比較困難，但93年11月4日獲得一筆勞保給付
    後，94年1月3日就將其中9萬元提領及轉帳給表哥乙○○，
    另3萬元已先前以現金給付，並非免費旅遊大陸等語。被告
    丙○○並提出其臺灣土地銀行福興分行000000000000帳戶存
    摺影本為證，其辯解可堪採信。而檢察官自始至終均未說明
    被告乙○○辦理假結婚之動機，究竟是獲得何種不法利益？
    卷內亦無證據顯示被告乙○○獲得任何利益。
  (三)本案亦與一般常見之假結婚犯罪手法不同，全卷並無人口販
    賣集團牽涉其中，也不是成群被帶往大陸辦理假結婚的情形
    。甲○○雖然行蹤不明，但並無在臺灣非法打工或賣淫而遭
    逮捕之紀錄。甲○○更從未接受任何警偵訊，不知其是否真
    有支付任何代價才假結婚來台。
  (四)被告丙○○曾經離婚，曾收養一養子，再與甲○○結婚時為
    59歲，上有84歲高堂老母。被告丙○○經濟狀況不佳，且92
    年2月2日出境，92年2月24日就辦理結婚手續，丙○○從不
    否認是與甲○○一見面就談妥要結婚。也許依臺灣社會民情
    ，會認為這種婚姻是倉促決定而缺乏真感情，是否有結婚的
    真意，誠屬可疑。然而結婚成立家庭，本來就具有多種功能
    ，可能是為了感情、經濟、傳宗接代、奉養老人等多重目的
    ，未必都是為了山盟海誓而結婚。餐風露宿的人求一個棲身
    之所，三餐不濟的人求一個溫飽，孤獨的人希望找人作伴，
    物質豐裕的人渴望心靈交流等等，都可以是結婚的理由，也
    都構成結婚的真意。被告二人辯稱；是為了照顧老人，以便
    丙○○可以抽身去打工賺錢，所以才到大陸娶妻。這樣的動
    機已經包含共同生活之意思，足以構成結婚的真意。至於甲○○來台後，與被告丙○○同居不到一個月，旋即失蹤行方
    不明，已經證明甲○○來臺別有目的，這也許是丙○○始料
    未及的。本案締結婚姻的雙方，各有各的真意，丙○○的真
    意是希望花12萬元可以娶個老婆來照顧老母親，而甲○○的
    真意可能是設法來台賺錢，並不願意屈就在鄉下照顧老人。
    彼此真意既然不同，就沒有通謀虛偽意思表示之情形，不構
    成「假結婚」之違法情形。
  (五)經勘驗被告丙○○95年3月29日警訊筆錄之錄音光碟，警員
    問「你與甲○○是否假結婚？」，被告丙○○確實回答「是
    的」，有勘驗結果記載於審理筆錄可證。然該次警訊中，被
    告丙○○已經陳述：是為了找人照顧母親而到大陸結婚，並
    沒有陳述是收受何種不法代價而擔任人頭丈夫。丙○○的自
    白，內容薄弱，除了回答警員「是的」以外，沒有其他不利
    自己的陳述。
  (六)至於檢察官指控被告二人就「到大陸後的行程細節」「宴客
    的人數」「禮金、禮物交付方式」「甲○○的家在幾樓」等
    細節，彼此供述不一，可見在大陸並無辦理結婚儀式云云。
    但本院認為，這些結婚細節已經是3、4年前的往事，且被告
    乙○○當年已57歲、丙○○當年也已59歲，年事已高，且事
    隔多年，難免彼此供述不一致，不能據此認定為假結婚。
  (七)證人警員陳信原偵查中之證述，僅能證明甲○○入境後經常
    行蹤不明，不能證明被告丙○○是假結婚之真意。而二林分
    局員警職務報告書1份及照片8張，只能證明95年9月13日警
    員前往丙○○家中查看，衣櫥裡沒有女人衣物，梳妝台沒有
    女人的化妝品等而已。但甲○○來台同居時間不到一個月，
    留下個人用品的機會不多，而且甲○○已離家多年，個人用
    品也可能都被丙○○丟棄了，如果沒有拍到女人衣物或化妝
    品，是理所當然而已。至於其他文書證據，均屬中性證據，
    不能丙○○是否有結婚真意。
  (八)綜上所述，本案既無法證明被告二人有辦理假結婚之動機，
    而大陸女子騙婚來臺的情形又比比皆是。被告丙○○辯稱確
    實支付結婚費用，已提出資金往來明細為證，顯可採信。被
    告丙○○之警訊自白，欠缺補強證據，本案亦無其他證據可
    資認定被告二人係辦理假結婚，檢察官之舉證無法達到令人
    「無庸置疑」相信之程度，基於罪疑惟輕、無罪推定之原則
    ，應為被告無罪之諭知，以免冤獄。
五、適用法條：刑事訴訟法第301條。
中　　華　　民　　國　　96　　年　　6　　月　　26 　　日
                  刑事第三庭    審判長法官  林欽章
                                法      官  姚銘鴻
                                法      官  葉明松
以上正本證明與原本無異。
如不服本判決，應於判決送達後10日內，向本院提出上訴狀（ 須
附繕本 ）。
中　　華　　民　　國　　96　　年　　6　　月　　26 　　日
                                書  記  官  于淑真
